臺灣高等法院民事判決　　　　　　　　94年度重家上字第19號
上　訴　人　戊○○
　　　　　　丙○○
共　　　同
訴訟代理人　楊金順律師
複 代理 人　游朝義律師
視同上訴人　甲○○○
　　　　　　丁○○
被 上訴 人　己○○
　　　　　　乙○○
上列當事人間分割遺產事件，上訴人對於中華民國94年 7月27日
臺灣基隆地方法院93年度重訴字第25號第一審判決提起上訴，本
院於96年7月10日言詞辯論終結，判決如下：
    主      文
原判決關於分割方法部分，暨訴訟費用之裁判廢棄。
兩造繼承自被繼承人簡士衡如附表一遺產項目欄所示之遺產，准
如附表一「本院認定分割方法」欄所示之方法分割。
其餘上訴駁回。
第一、二審訴訟費用由兩造每人各負擔六分之一。
原判決附表一關於「本件遺產範圍」之記載，應更正為如本判決
附表一遺產項目欄所示。
視同上訴人甲○○○應依序給付上訴人戊○○、丙○○、視同上
訴人丁○○新臺幣壹拾玖萬仟捌佰肆拾柒元、貳拾萬貳仟壹
佰零伍元、貳拾捌萬玖仟肆佰伍拾伍元。
被上訴人己○○應依序給付上訴人戊○○、丙○○、視同上訴人
丁○○新臺幣柒拾萬零貳佰拾元、捌拾萬捌仟肆佰拾壹元
、壹佰零肆萬伍仟伍佰玖拾伍元。
被上訴人乙○○應依序給付上訴人戊○○、丙○○、視同上訴人
丁○○新臺幣拾壹萬肆仟肆佰伍拾貳元、拾柒萬陸仟伍佰壹
拾元、肆拾陸萬玖仟伍佰肆拾伍元。
    事實及理由
甲、程序方面：
一按分割共有物訴訟，其訴訟標的對於共同訴訟人全體必須合一
  確定，係屬固有必要共同訴訟。本件甲○○○、丁○○、戊○
  ○、丙○○於原審以己○○、乙○○為被告提起分割遺產訴訟
  。原審判決後，雖僅由戊○○、丙○○對原判決提起上訴，然
  依民事訴訟法第56條第１款規定，其效力自及於未提起上訴之
  同造共有人甲○○○、丁○○，爰併列該二人為視同上訴人（
  上訴人、視同上訴人下合稱戊○○等４人，稱個人時逕稱姓名
  ）。
二丁○○經合法通知，未於言詞辯論期日到場，核無民事訴訟法
  第386條所列各款情形， 此部分准依被上訴人之聲請，由其一
  造辯論而為判決。
乙、得心證之理由：
一戊○○等４人起訴主張：兩造之被繼承人簡士衡於民國89年10
  月3日死亡，留有如附表一所示之遺產，應由繼承人即兩造計6
  人共同繼承，簡士衡生前未以遺囑限制或禁止遺產分割，亦未
  以遺囑指定遺產分割之方法，兩造就簡士衡所留遺產，復不能
  達成協議分割，伊等自得請求裁判分割。另甲○○○支出喪葬
  費、繳納遺產稅新臺幣（下同）189,042元、 丙○○辦理繼承
  登記支出代辦費及相關規費65,000元，均應先自簡士衡遺產總
  價額中扣除，再就剩餘之遺產為分割。爰依民法第1164條之規
  定，求為准就如附表一所示之遺產命裁判分割，分割方法如原
  判決附表一兩造各主張之分割方案欄中「原告主張」部分所示
  方法分割之判決。
  原審准就兩造繼承自被繼承人簡士衡之遺產予以割，分割方法
  如原判決附表二所示。
  上訴人提起上訴，上訴聲明：
  (一)原判決廢棄。
  (二)兩造公同共有如附表一所示遺產項目欄所示之遺產准予分割
    ，分割方法如附表二、三、四所示。
  甲○○○聲明：請依法公平判決。
  丁○○未於最後言詞辯論期日到場，據其於前言詞辯論期日到
  場，聲明：同上訴人之聲明（本院卷(二)第264頁背面）。
二被上訴人則以：如原判決附表三所示財產，亦係簡士衡生前所
  購買，應與如原判決附表一所示遺產一併分割，另簡士衡之殯
  葬費用有浮報之嫌，上訴人提出之分割方法對伊等有失公允，
  分割方法應如原判決附表一兩造各主張之分割方案欄「被告主
  張」部分所示云云，資為抗辯。
  於本院答辯聲明：上訴駁回。
三查甲○○○為簡士衡之配偶，戊○○、丙○○、丁○○、己○
  ○、乙○○為簡士衡之子，簡士衡於89年10月 3日死亡等事實
  ，業據戊○○等４人提出遺產稅核定通知書、遺產稅繳款書、
  戶籍謄本、繼承系統表等件為證（原審卷(一)第11-19、55-62頁
  ），且為被上訴人所不爭，上開事實堪認為實在。按「繼承，
  因被繼承人死亡而開始」、「繼承人自繼承開始時，除本法另
  有規定外，承受被繼承人財產上之一切權利、義務。但權利、
  義務專屬於被繼承人本身者，不在此限」、「遺產繼承人，除
  配偶外，依下列順序定之：一、直系血親卑親屬。二、父母。
  三、兄弟姊妹。四、祖父母」，民法第1147條、第1148條、第
  1138條分別定有明文。被繼承人簡士衡既於89年10月 3日死亡
  ，其所留遺產，除權利、義務專屬於被繼承人一身者外，自應
  由其配偶甲○○○、直系血親卑親屬丁○○、戊○○、丙○○
  暨被上訴人己○○、乙○○等六人共同繼承。簡士衡留有如附
  表一所示之土地、房屋、未辦保存登記建物、現金、股票、鰻
  魚池及九孔池經營權等77筆財產之遺產，已據戊○○等４人提
  出土地登記謄本、建物登記謄本、國稅局遺產核定通知書為證
  ，且為被上訴人在本審所不爭執。被上訴人雖辯稱簡士衡之遺
  產尚包括如原判決附表三所示之各筆財產，應與如附表一所示
  遺產一併分割云云。然如原判決附表三編號1.、2.、3.、4.、
  5.、6.、7.所示七筆土地，簡士衡均非所有權人或共有人，而
  係或登記於第三人魏銘亮所有，或登記於甲○○○與第三人共
  有，或登記為訴外人陳相儒等12人共有，或登記為丙○○、戊
  ○○、乙○○三人與第三人共有，有各該土地登記謄本在卷可
  參（見原審卷(一)第169、378頁、卷(二)第181-186、189-194頁）
  ，如原判決附表三編號8.、9.所示之股票二筆，股東依序登記
  為甲○○○、戊○○，有被上訴人提出之股東股票暨股東印鑑
  證明在卷可參（見原審卷(一)第71-76頁）， 復為兩造所不爭執
  。被上訴人雖舉光碟譯本、簡士衡購地計帳表、收據、支票、
  不動產買賣契約書、所有權移轉契約書、土地增值稅單、簡士
  衡記帳本、萬泰銀行股利發放通知、印鑑證明等件，證明如原
  判決附表三所示土地、股票均係簡士衡生前出資購買云云。然
  縱被上訴人所稱簡士衡生前曾經出資一節屬實，亦屬簡士衡之
  生前贈與；茲財物既經贈與並踐行物權移轉之法定手續，其所
  有權當然移歸受贈人繼受取得，被上訴人辯稱該等土地、股票
  仍屬簡士衡之遺產云云，自無可取。再簡士衡縱使曾經出資，
  本件亦無合於民法第1173條「繼承人中有在繼承開始前因結婚
  、分居或營業，已從被繼承人受有財產之贈與者，應將該贈與
  價額加入繼承開始時被繼承人所有之財產中，為應繼遺產。但
  被繼承人於贈與時有反對之意思表示者，不在此限。前項贈與
  價額，應於遺產分割時，由該繼承人之應繼分中扣除。贈與價
  額，依贈與時之價值計算」規定可得歸扣之法定事由，即無生
  前贈與歸扣之問題。再如原判決附表三編號1.所示之土地，雖
  遲至簡士衡死亡以後，始經辦訖所有權移轉登記，然該筆土地
  實係先經證人林吳月娥出售與簡士衡，簡士衡以承擔該筆土地
  抵押債務之方式，代替買賣價金之交付，再由簡士衡於生前出
  售與證人魏銘亮，證人魏銘亮亦藉承擔該筆土地抵押債務之方
  式，代替買賣價金之交付等情，已據證人林吳月娥、魏銘亮於
  原審到場證述明確（見原審卷(二)第81-83頁）。 簡士衡雖未協
  同買受人魏銘亮辦訖所有權移轉登記即死亡，然出賣人簡士衡
  依買賣契約所負之「協同辦理所有權移轉登記」之義務，當然
  由其繼承人概括繼受，是繼承人只能協同或配合買受人辦理移
  轉登記，無再對買受人主張買賣標的仍屬出賣人即簡士衡所留
  遺產之理，是被上訴人辯稱此筆土地乃簡士衡所留遺產云云，
  亦無可採。至被上訴人就該筆土地買賣過程之質疑，推其語意
  ，似指買賣為通謀虛偽買賣，惟既未舉證以實其說，亦不得以
  被上訴人之質疑，逕認該筆土地為簡士衡所留遺產範圍。以上
  ，戊○○等４人主張簡士衡所留遺產為如附表一所示之土地、
  房屋、未辦保存登記建物、現金、股票、鰻魚池及九孔池經營
  權等，堪信為真實。又原判決附表一所示遺產為60筆，本院判
  決附表一所示遺產則為77筆，相差17筆，乃因原判決附表一所
  示部分土地經判決分割確定，部分土地經地政事務所逕為分割
  ，分割（包括判決分割、逕為分割）前之筆數為41筆（判決分
  割、逕為分割前者依序為６筆、35筆），分割後之筆數為58筆
  （判決分割、逕為分割前者依序為12筆、46筆），分割前後土
  地地號等詳如附表七所示，故相差17筆（58-41＝17）， 然就
  簡士衡遺產之同一性不生任何影響，爰更正如主文第五項所示
  。
四按「繼承人得隨時請求分割遺產。但法律另有規定或契約另有
  訂定者，不在此限」，民法第1164條定有明文，該條所定之遺
  產分割，係以遺產為一體整個之分割，而非以遺產中個別財產
  之分割為對象，亦即遺產分割之目的在遺產公同共有關係全部
  之廢止，而非個別財產公同共有關係之消滅，是除非依民法第
  828條、第829條規定，經全體公同共有人同意，否則，即不得
  僅就遺產中之特定財產先為分割，而應以遺產之全部為分割對
  象。戊○○等４人以簡士衡所留如附表一所示之遺產則為分割
  對象，請求法院裁判分割以消滅全體繼承人之公同共有關係，
  於法有據。另「公同共有物分割之方法，除法律另有規定外，
  應依關於共有物分割之規定」，民法第830條第2項定有明文，
  ，再參諸民法第1151條、第1164條「繼承人有數人時，在分割
  遺產前，各繼承人對於遺產全部為公同共有」、「繼承人得隨
  時請求分割遺產。但法律另有規定或契約另有訂定者，不在此
  限」之規定，遺產分割當亦有「分別共有物分割」規定之類推
  適用。換言之，依民法第824條第１項、第2項「共有物之分割
  ，依共有人協議之方法行之。分割之方法，不能協議決定者，
  法院得因任何共有人之聲請，命為下列之分配：一、以原物分
  配於各共有人。二、變賣共有物，以價金分配於各共有人」之
  規定，遺產之分割，依民法第1164條、第830條第2項規定，類
  推適用民法第824條第2項規定之結果，繼承人亦應先行協議分
  割，倘協議不成立或不能協議時，始得向法院請求裁判分割遺
  產。惟不論繼承人於起訴以前，曾否踐行協議程序，倘繼承人
  於法院審理時，已表示就分割方式無法達成協議，則其不能協
  議決定分割方法已甚明顯，則縱繼承人於起訴前未先行協議，
  亦可視為該前提要件業經補正，而認其得訴請法院裁判分割遺
  產。本件兩造就如附表一所示遺產，僅少部分遺產之分割方式
  達成協議，餘大部分均不能以協議定其分割方式，此觀原判決
  附表一之「兩造各主張之分割方案」欄所列載之兩造對各項遺
  產之分割意見即明。是兩造不能協議決定本件遺產之分割方法
  ，戊○○等４人請求裁判分割遺產以消滅全體繼承人間之公同
  共有關係，即無不合。
五次按「各共有人，得隨時請求分割共有物。但因物之使用目的
  不能分割或契約訂有不分割之期限者，不在此限」 ， 民法第
  823條第1項定有明文。查兩造就附表一所示之各筆遺產，無不
  分割之特別約定，另如附表一所示各遺產，除編號所示遺產
  外，均無不能分割之情事。至如附表一所示編號所示之建物
  ，因未辦理建物保存登記，得否為本件裁判分割之客體（標的
  ）？按分割遺產，核其性質，固屬處分行為之一種，依民法第
  759條：「 因繼承、強制執行、公用徵收或法院之判決，於登
  記前已取得不動產物權者，非經登記，不得處分其物權」之規
  定，該所謂於登記前已取得「不動產物權」者 ， 參諸民法第
  757 條「物權，除本法或其他法律有規定外，不得創設」之規
  定，當指我國民法所明文承認之不動產所有權、不動產地上權
  、不動產永佃權、不動產地役權、不動產抵押權者而言，而不
  及於其他法無明文之權利。附表一編號所示之建物，既未辦
  理建物第一次所有權登記，參諸最高法院41年臺上字第1039號
  「自己建築之房屋，與依法律行為而取得者有別，縱使不經登
  記，亦不在民法第七百五十八條所謂非經登記不生效力之列」
  之判例意旨，其所有權人恆為原始起造（建築）之人，其雖得
  為繼承之標的，然繼承人因繼承所取得者，並非該不動產之「
  所有權」本身，而僅為該棟建物之「事實上之處分權」而已（
  最高法院67年第二次民事庭總會決議、69年度臺上字第1204號
  判決意旨參照），既稱「事實上處分權」，自非前揭列舉之不
  動產物權，即「事實上處分權」之本質，雖屬所有權權能之集
  合，得為讓與之標的，並具有財產權之性質，然其不能與「不
  動產物權」等同視之，既非「不動產物權」，自無民法第 759
  條「非經登記，不得處分其『物權』」規定之適用。再依民法
  第831條「本節（即民法物權編第四節共有）規定， 於所有權
  以外之財產權，由數人共有或公同共有者準用之」之規定，顯
  然「所有權」以外之其他財產權，包括所謂之「事實上處分權
  」，倘係由數人分別共有或公同共有者，當亦得成為法院裁判
  分割之客體。是如附表一編號所示之建物雖未辦理所有權登
  記，無從為繼承登記，亦無從取得足以表彰該棟建物之「所有
  權」本身，然其既已因繼承，而取得類似所有權權能之集合，
  並得據以處分該棟建物，則自「分割標的物之性質」言，繼承
  人因繼承而公同共有之「事實上處分權」，與附表一編號、
  所示之經營權，實無差異。以上，如附表一編號所示之建
  物，未辦理建物第一次保存登記，雖無從憑以辦理繼承登記；
  然兩造所繼承者，既非該棟建物所表彰之「所有權」，而僅係
  得以處分該棟建物之權能即「事實上處分權」，則此項權利之
  分割，自與民法第759條規定之適用無涉， 而不生未經登記即
  不能分割之問題。
六本件戊○○等4人請求分割遺產，依民法第1164條、第830條第
  2項之規定，應由法院依民法第824條之規定命為適當之分配，
  不受任何共有人主張之拘束（最高法院84年度臺上字第 971號
  「按繼承人得隨時請求分割遺產，民法第一千一百六十四條前
  段定有明文。又共有人因共有物分割之方法不能協議解決，而
  提起請求分割共有物之訴，應由法院依民法第八百二十四條命
  為適當之分配，不受任何共有人主張之拘束，及不得以原告所
  主張分割之方法不當，遽為駁回分割共有物之訴之判決」判決
  意旨參照）；又法院定分割方法時，應斟酌各共有人之利害關
  係及共有物之性質，為適當之決定。爰就本件遺產價值之估算
  與核定、各繼承人所得繼受遺產之比例及範圍、遺產分割方法
  所審酌之事項等，分述如下：
  (一)如附表一所示遺產價值之估算與核定：
    1.如附表一所示遺產其中土地、建物部分，如以公告現值、
      課稅現值核算，未考量土地、基地坐落位置、是否面臨道
      路、都市計劃用途之不同等因素，即有失公允。本件上訴
      人聲請送鑑定，經大華不動產估價師事務所（下稱大華事
      務所）提出估價報告，查大華事務所具有估價專業之機構
      ，其估價師均經國家考試合格認證，其製作之估價報告書
      應有公信力，而得為附表一所示遺產關於土地、建物之價
      值之核定參考依據，其中誤植部分如係面積之誤植，僅需
      以正確之面積比例計算出正確之數額即可。再被上訴人對
      於該估價報告提出質疑（被上訴人除面積有誤植情形外，
      另爭執核四建廠對房屋部分之價額有影響，暨房屋部分建
      築時間有誤等情，見本院卷(一)第192頁背面）， 然經大華
      事務所以估價報告書補充說明：「(一)‧‧‧然核四廠之興
      建造成貢寮鄉澳底地區為全面性之影響，並非為單對本勘
      估標的之影響，而確立本勘估標的價位之比較標的亦屬於
      同屬於澳底地區，故價位形成上未有單就核四興建之情形
      特別說明‧‧‧(二)‧‧‧2.‧‧‧(1)‧依建物登記謄本所
      記載之「建築完成日期」計算之結果：7,735,740元。 (2)
      改依稅捐處‧‧「稅捐處房屋稅設籍證明函」所記載之房
      屋稅起徵日作「建築完成日期」計算之結果：5,792,687
      元。(3)改依‧貢寮鄉公所核發之「‧‧使用執照影本」‧
      ‧作為「建築完成日期」所計算之結果為5,832, 885元‧
      ‧‧。(三)‧‧2.比較標的一誤植部分‧‧3.比較標的二誤
      植部分‧‧4.比較標的四之誤植部分‧‧5.比較標的五之
      誤植部分‧‧6.比較標的六之誤植部分‧‧故「位置欄」
      之誤植，並不影響估價之結果‧‧‧」，有大華事務所95
      年6月22日（九十五）台華估字第065號函附估價報告書補
      充說明在卷可按（見本院卷(一)第239-244頁）。 又如附表
      一所示編號-之房屋， 建築完成日期有三版本，依序
      為建物登記謄本所記載之「建築完成日期」自70年至77年
      不等（見估價報告書第66頁，本院證物外放）、稅捐處房
      屋稅設籍證明函所載之68年12月1日、 臺北縣貢寮鄉公所
      舊地整建使用執照所載之69年3月13日（見本院卷(一)第245
      、246頁）。 按「房屋稅，以附著於土地之各種房屋及有
      關增加該房屋使用價值之建築物，為課徵對象」、「納稅
      義務人應於房屋建造完成之日起三十日內檢附有關文件，
      向當地主管稽徵機關申報房屋稅籍有關事項及使用情形；
      其有增建、改建、變更使用或移轉、承典時，亦同」，房
      屋稅條例第3條、第7條分別定有明文。是房屋稅之起徵以
      已有建築實物為前提，則上開三份資料自以稅捐機關房屋
      稅設籍證明函所載之68年12月1日為正確， 上開房屋之價
      額自應以本院卷(一)第245頁 所載之建物現值為準，其總額
      即為前揭補充說明之5,792,687元。 被上訴人未舉證證明
      大華事務所所為之鑑定有何錯誤之情形，是大華事務所所
      為之鑑定自屬信而有徵，得為本件如附表一所示土地、房
      屋部分價額之認定依據。
    2.又原判決附表一所示土地其中如本判決附表七部分，或為
      兩造與吳維新、吳維宗、吳俊哲、吳俊強、吳健次、吳建
      忠、吳建賢、吳建基、吳建志及吳李碧蓮等人共有，經判
      決分割確定，或經地政事務所逕為分割，分割（包括判決
      分割、地政事務所逕為分割）後地號、面積、應有部分等
      雖有變動，然分割後之價值仍得依估價報告所載分割前地
      號、面積、單價等換算分割後之地號、面積及總價，各如
      附表一各該經分割後所示土地（附表七「本院判決附表一
      編號」欄所示即為分割後附表一各該編號所示各地號土地
      ）之價值。
    3.附表一編號所示、土地，大華事務所鑑定之面積與該
      等土地實際面積有異，爰依土地謄本上所載之面積參酌估
      價報告書所載之單價計算總價，另編號之股票，上訴人
      主張之價額為每股4.1元， 然其於本院言詞辯論終結日（
      96年7月10日）之收盤價為1.05元 （本院卷(四)第87頁），
      自應以此單價計算該股票13,824股合14,515元。
    4.以上，如附表一所示遺產之價值應為80,983,243元。
  (二)戊○○等４人主張本件應先扣除其等墊支之殯葬費、甲○○
    ○支出之遺產稅、丙○○支出之代書代辦費、相關規費暨抵
    稅地等，再核算簡士衡剩餘遺產價值等語：
    1.按「關於遺產管理、分割及執行遺囑之費用，由遺產中支
      付之。但因繼承人之過失而支付者，不在此限」、「下列
      各款，應自遺產總額中扣除，免徵遺產稅‧‧‧一○、被
      繼承人之喪葬費用，以一百萬元計算」，民法第1150條、
      遺產及贈與稅法第17條第１項第10款分別定有明文。參酌
      最高法院74年度臺上字第1367號判決要旨：「因遺產而生
      之捐稅及費用，應由繼承人按其應繼分負擔之，此為繼承
      人間之內部關係，從而繼承人之一代他繼承人墊支上開捐
      稅及費用者，該墊支人得依不當得利規定向他繼承人請求
      返還其應負擔部分。至民法第一千一百五十條規定得向遺
      產中支取，並不阻止墊支人向他繼承人按其應繼分求償，
      尤其於遺產分割後，更為顯然」，顯見因遺產而生之捐稅
      及費用係屬民法第1150條之「繼承費用」，自應由遺產支
      付之。又執行遺囑之費用，係指執行遺囑所需之一切費用
      皆應包括在內，而於繳納遺產稅及辦理繼承登記前，並無
      從執行遺產之分割，是甲○○○代墊之遺產稅、支付之喪
      葬費、丙○○代墊因繼承登記所生之代書代辦費、規費等
      ，均係執行遺產分割所支出之必要費用，應屬繼承費用，
      而應由遺產中扣除。
    2.甲○○○代墊之遺產稅為189,042元， 丙○○代墊因繼承
      登記所生之代書代辦費、規費等計65,000元，有遺產稅繳
      款書、電匯回條、交易明細表在卷可參（原審卷(一)第19、
      365、367頁）。至甲○○○支付之喪葬費究為若干，其先
      後主張之數額或為 1,113,475元 、 1,830,249元、
      1,373,162元、1,221,962元不等（原審卷(一) 第9、138、
      163、171、239頁）， 被上訴人既爭執喪葬費之數額，自
      應以甲○○○主張中最低之數額1,113,475元為準， 又其
      為該數額之主張時，未提出喪葬支出明細為據，僅於主張
      1,373,162元 時提出明細2紙為據（原審卷(一)第170-171頁
      ），則核定甲○○○支出之喪葬費是否均為必要者，應參
      酌該2紙支出明細。該支出明細，其中雙溪飼料金1,500元
      、杯架2個280元、 衣服50件16,500元、圖釘、大頭釘134
      元、漆刷2、膠1斤220元、保麗龍板1,650元、宗親會會費
      1,000元、外籍勞工保費961元、吊車1,500元、 退簡火金
      2,000元、木心板600元、竹掃把140元、羊奶1,550元、捐
      慶安廟2,000元、林弓長拿60,000元、媽支2,000元、電話
      費1,254元、紅包200元、雙溪連結帳30,000元、謝義雄結
      帳60,000元、怪手3,200元、中晚餐10桌及飲料150,000元
      、15,600元、中晚餐6桌9,000元、麵龜385元、中晚餐5桌
      7,500元、換汽車玻璃11,050元、 地價稅36,806元、藝光
      攝影社50,500元、中餐60桌210,000元、 音響控制、固定
      錄影3,000元等合計681,250元，均非處理簡士衡喪葬事宜
      所必要者，應予扣除，則甲○○○支出之喪葬費，得自遺
      產總額中扣除之數額為691,912元（1,373,162-681,250＝
      691,912）， 甲○○○主張應扣除之喪葬費超過此數額者
      ，即屬無據。又被上訴人雖辯稱簡士衡之喪葬費已就奠儀
      收入折抵完畢，甲○○○不得再主張其支出喪葬費云云，
      然奠儀（其定義、性質詳下所述）收入非繼承費用，於兩
      造間如何定其歸屬，係屬另一問題，尚不得因有奠儀收入
      而排除甲○○○上開簡士衡遺產總額應扣除喪葬費之主張
      ，被上訴人前揭辯解即無可採。
    3.至奠儀部分，觀諸民間葬禮之習俗，繼承人為追思或敬悼
      被繼承人，雖無可避免相關喪葬費用之支出，然被繼承人
      之親友，為向死者表示追思或敬悼之念，亦每有按其與繼
      承人親疏遠近之等級，對繼承人（喪家）為不同程度之物
      品或金錢餽贈，以供作祭品，並補貼繼承人為追思或敬悼
      被繼承人所為之財產性支出。此項物品或金錢之餽贈，即
      民間俗稱之奠儀，核其性質，要屬親友間對於繼承人之無
      償贈與，而非可等同繼承收入或被繼承人之積極遺產，兩
      造亦就奠儀收入非簡士衡所留之積極遺產，亦非分割遺產
      之標的等情不爭執（原審卷(二)第30頁），是兩造奠儀收入
      部分不列入簡士衡遺產之加項或減項。再就抵稅地言，已
      非簡士衡名下之遺產，且既稱抵稅地亦已折抵稅款完畢，
      亦不得列入簡士衡遺產之加項或減項，戊○○等４人主張
      簡士衡之遺產應扣除抵稅地4,383,701元云云， 即屬無據
      。
  (三)兩造繼承遺產之總價值，應相當於80,037,289元之價額：
    1.按「繼承人有數人時，在分割遺產前，各繼承人對於遺產
      全部為公同共有」，為民法第1151條所明定，惟各繼承人
      對於遺產所屬之各個權利義務，在分割之前仍有潛在的物
      權的應有部分，繼承人相互間，其權利之享受與義務之分
      擔，應以應繼分比例為計算之標準。簡士衡既未以遺囑指
      定各該繼承人之應繼分，則依民法第1141條、第1144條第
      1款「同一順序之繼承人有數人時，按人數平均繼承。但
      法律另有規定者，不在此限」、「配偶有相互繼承遺產之
      權，其應繼分，依下列各款定之：一、與第一千一百三十
      八條所定第一順序之繼承人（即直系血親卑親屬）同為繼
      承時，其應繼分與他繼承人平均」之規定，本件遺產繼承
      人甲○○○為簡士衡之配偶，丁○○、戊○○、丙○○及
      己○○、乙○○為簡士衡之直系血親卑親屬，自應按其人
      數平均計算其應繼分。
    2.承上，簡士衡之遺產總額為80,983,243元，扣除甲○○○
      支出之喪葬費691,912元、繳納之遺產稅189,042元，丙○
      ○代墊因繼承登記所生之代書代辦費、規費等65,000元後
      餘額為80,037,289元（80,983,243 -691,912 -189,042 -
      65,000＝80,037,289），兩造各得繼承之數額為
      80,037,289元之六分之一。
  (四)本院分割如附表一所示遺產之各項判斷標準：
    1.我國民法雖未就遺產分割方法之選擇定有基準，然非不得
      因法無明文，即認法院得就遺產分割方法之選擇，恣意為
      之，毫無限制。即就遺產分割之方法，固可由法院自由裁
      量，但仍須以其方法適當者為限；是法院選擇遺產分割之
      方法，應具體斟酌公平（均衡）原則；各繼承人之利害關
      係；遺產之性質及價格；利用價值、經濟效用；經濟原則
      及使用現狀；各繼承人之意願等相關因素，以為妥適之判
      決。
    2.本院審酌：
      (1)兩造雖於原審協議就原判決附表一編號、、、
        、、所示之土地（依序為本院判決附表一編號、
        、-、-、、-所示土地）， 按兩造各
        人之應繼分核算其應有部分，並以分別共有方式維持共
        有，暨編號、、、、等五筆土地（依序為本
        院判決附表一編號、、、、所示土地）分歸
        乙○○所有，編號所示之股票（本院判決附表編號
        ）分歸甲○○○所有。然簡士衡之遺產有經另案與第三
        共有人判決分割確定者，有經地政事務所逕行分割者，
        詳如上述（見附表七），兩造於經此情事變更後，除附
        表編號所示土地同意仍以兩造分別共有方式維持共有
        、編號之股票分歸甲○○○所有外，其餘主張分割方
        式如附表一上訴人主張之分配方式欄所示，被上訴人除
        編號土地外則不同意繼續維持共有。是本院除就附表
        編號所示土地仍准以兩造分別共有方式維持共有、編
        號之股票分歸甲○○○所有外，其餘土地均列入不能
        協議分割方法部分。
      (2)兩造不能達成協議之部分，本院優先考量各別遺產之使
        用現狀，並以維持使用現狀為本件分割之標準，俾免現
        狀破壞所產生之難以預期後果。附表一所示遺產之土地
        (除前述編號土地外)面積，最小為４平方公尺（編號
        7.、權利範圍1/14），最大為10,970平方公尺（編號
        權利範圍為7/8）， 且除上開面積為10,970平方公尺之
        土地以外，其餘土地之面積或僅為數十平方公尺，或僅
        為數百平方公尺；又少數幾筆土地，其面積雖已達數千
        平方公尺，然仍不乏面積未足十平方公尺之小塊畸零地
        者。是為避免土地細分所造成之土地利用不便，爰不再
        就各筆土地為「實體分割」，而係採取「整筆（惟其權
        利範圍未必為所有權全部，參見附表一「應有部分」欄
        之所示）」土地逕分歸某特定繼承人之方式，以為系爭
        土地遺產分割之方式；同時，為增加土地之可利用性，
        原則上，乃儘可能將鄰近土地分歸予相同之繼承人所有
        ；又本件遺產所涉土地，部分業經乙○○持以設定抵押
        債權，為免權利義務關係趨於複雜，經乙○○設定抵押
        債權之土地，自當優先分配予乙○○，俾其土地所有權
        人及抵押債務人能趨於一致，以簡化其法律關係。
      (3)附表一所示建物之分割 (即附表一之II部分)， 為免衍
        生日後糾紛，亦以「整棟」房屋或建物逕分歸予某特定
        繼承人為其分割方式，且因本件遺產所涉之建物僅有五
        棟（包括未辦保存登記建物在內），而繼承人則有六人
        之多，為求公平，同一繼承人至多僅能分配一棟建物；
        此外，為避免建物占用他人基地日後所可能衍生之相關
        問題，原則上，本院乃儘可能將建物與坐落基地一併分
        歸予相同繼承人所有，以期分割後法律關係之單純化。
        惟附表所示編號- 之房屋，除編號之房屋基地全
        部坐落於88-2地號土地上外，其餘基地占用狀況詳如附
        圖一、二、三、四所示（附圖一、三比例尺為1/1,200
        〔見本院卷(四)第58、59頁），附圖二、四比例尺為
        1/300，另附圖一左下角說明應更正為附圖二左下角〔
        見本院卷(四)第66頁經地政事務採黏貼方式貼上正確之說
        明，並蓋騎縫章〕，即除編號以外之房屋，基地非僅
        坐落於一筆土地上，且基地復有法定空地之情形，實無
        法將房屋之基地完整分歸房屋分得者所有，為遷就使用
        之現狀，應類推適用使用目的不能分割之法則，除編號
        以外之房屋基地仍判由兩造按原應繼分各六分之一維
        持共有，被上訴人辯稱所有房屋基地均應分歸各房屋所
        有人單獨所有云云，即無足採。
      (4)另上訴人主張部分遺產由兩造全體或部分維持共有者，
        其建議之應有部分不一（如附表一編號所示、、
        、-）， 尚欠允當，蓋既係採維持共有方式，仍應
        以分得者按應繼分均分為原則，是該等部分，本院仍採
        由分得者採均分之方式保持分別共有。
      (5)以上，簡士衡之遺產，其分割方式，准如附表一「本院
        認定分割方式」欄所載分割，兩造各取得遺產之價值，
        詳如附表五所示。
  (五)兩造之找補數額如附表六所示：
    1.兩造各分得之遺產細目詳如附表五所示，分得遺產價值詳
      如附表六所示，與每人應得之80,037,289元之六分之一相
      較（其中甲○○○尚應包括支出喪葬費、代墊遺產稅部分
      、丙○○應包括支出之規費等數額），每人應找補之數額
      詳如附表六備註欄所載，即戊○○、丙○○、丁○○所分
      得之遺產數額依序短少1,208,529元、1,447,049元、
      1,804,595元； 甲○○○、己○○、乙○○所分得之遺產
      數額則依序多得 715,407元、2,584,256元、1,160,510元
      。
    2.按「共有物之原物分割，依民法第八百二十五條規定觀之
      ，係各共有人就存在於共有物全部之應有部分互相移轉，
      使各共有人取得各自分得部分之單獨所有權。故原物分割
      而應以金錢為補償者，倘分得價值較高及分得價值較低之
      共有人均為多數時，該每一分得價值較高之共有人即應就
      其補償金額對於分得價值較低之共有人全體為補償，並依
      各該短少部分之比例，定其給付金額，方符共有物原物分
      割為共有物應有部分互相移轉之本旨」，已據最高法院85
      年度臺上字第2676號著有判例，則多分得之甲○○○、己
      ○○、乙○○應按多分得數額之比例共同對少分得之戊○
      ○、丙○○、丁○○短少數額分別補償，計算式及各應補
      償之數額詳如附表八所示。
六綜上所述，戊○○等４人以兩造不能協議分割遺產為由，依民
  法第1164條之規定，訴請本院裁判分割，於法有據，為有理由
  ，應予准許，分割方式詳如附表一「本院認定分割方式」欄所
  示。原審所為分割方法（原判決主文第一項後段），尚有未洽
  ，上訴人上訴意旨指摘此部分原判決不當，求予廢棄改判，為
  有理由，應由本院予以廢棄，改判如主文第二項所示。至原判
  決主文第一項前段「兩造繼承自被繼承人簡士衡如附表一所示
  遺產，應予分割」，其中關於「如（原判決）附表一所示遺產
  」雖與本判決附表一所載之遺產筆數不同，然此乃簡士衡遺產
  中有經與第三人共有人判決分割確定者，有由地政事務所逕為
  分割者，詳如上述（附表七參照），惟就簡士衡之遺產仍不失
  其同一性，則原判決上開「兩造繼承自被繼承人簡士衡如附表
  一所示遺產，應予分割」範圍並無錯誤，本院並於主文第五項
  中諭知更正，乃上訴人就此部分亦聲明不服，指摘原判決此部
  分不當，求予廢棄改判，為無理由，其此部分之上訴應予駁回
  。另就兩造間之找補諭知如主文第六項所示。
七按分割遺產之訴，乃固有必要共同訴訟，具非訟性質，是戊○
  ○等４人起訴請求，雖屬於法有據，然被上訴人之應訴，實亦
  係固有必要共同訴訟之性質所使然，職故，被上訴人所為之抗
  辯，自屬其伸張、防衛權利之必要；況且，如附表一所示之遺
  產，既係因兩造無法協議分割，始經戊○○等４人起訴請求本
  院裁判分割，則兩造顯均因本件訴訟而互蒙其利，為求公允，
  爰以兩造分配遺產之比例，即兩造各別之應繼分，酌定本件訴
  訟費用之分擔。另本件因事證已臻明確，兩造其餘攻擊、防禦
  方法及所為之立證，經審酌後認與判決之結果不生若何影響，
  無庸再逐一予以論列，合併敘明。
據上論結，本件上訴為一部有理由，一部無理由，依民事訴訟法
第450條、第449條第1項、第80條之1、第85條第1項前段、第463
條、第385條第1項前段，判決如主文。
中　　華　　民　　國　　96　　年　　7 　　月　　31　　日
                    民事第七庭
                        審判長法　官  鄭三源
　　　　　　　　　　　　    　法　官  周美月
        　　　　　　　　　　　法　官  湯美玉
正本係照原本作成。
如不服本判決，應於收受送達後20日內向本院提出上訴書狀，其
未表明上訴理由者，應於提出上訴後20日內向本院補提理由書狀
（均須按他造當事人之人數附繕本）上訴時應提出委任律師或具
有律師資格之人之委任狀；委任有律師資格者，另應附具律師資
格證書及釋明委任人與受任人有民事訴訟法第466條之１第1項但
書或第2項（詳附註）所定關係之釋明文書影本。
中　　華　　民　　國　　96　　年　　7 　　月　　31　　日
　　　　　　　　　　　　　　　書記官  倪淑芳
附註：
民事訴訟法第466條之1（第1項、第2項）：
對於第二審判決上訴，上訴人應委任律師為訴訟代理人。但上訴
人或其他法定代理人具有律師資格者，不在此限。
上訴人之配偶、三親等內之血親、二親等內之姻親，或上訴人為
法人、中央或地方機關時，其所屬專任人員具有律師資格並經法
院認為適當者，亦得為第三審訴訟代理人。
